最　高　行　政　法　院　判　決
　　　　　　　　　　　　　　　　　　 96年度判字第01243號
上　訴　人　甲○○
訴訟代理人　李國弘律師
被 上訴 人　嘉義縣政府
代　表　人　乙○○
上列當事人間因土石採取事件，上訴人不服中華民國94年12月22
日高雄高等行政法院94年度訴字第00247號判決，提起上訴。本
院判決如下：
    主  文
上訴駁回。
上訴審訴訟費用由上訴人負擔。
    理  由
一、上訴人未經申請許可，擅自僱工於嘉義縣中埔鄉○○○段28
    之5地號土地（下稱系爭土地）採取土石，案經嘉義縣警察
    局中埔分局員警於民國（下同）93年1月28日查獲，並會同
    被上訴人人員於93年1月29日至現場會勘屬實。被上訴人乃
    以上訴人違反土石採取法第36條之規定，以93年6月23日府
    工水字第0930079747號違反土石採取法處分書裁處上訴人新
    臺幣（下同）1百萬元罰鍰，並禁止繼續採取土石，並不得
    將已採取之土石外運。上訴人不服，提起訴願，惟因訴願機
    關逾3個月不為決定，遂提起行政訴訟（嗣經濟部於94年7月
    13日以經訴字第09406129640號決定駁回），經原審94年度
    訴字第00247號判決（下稱原判決）駁回後，遂提起本件上
    訴。
二、本件上訴人於原審起訴主張：上訴人並未在系爭土地整地，
    更未在現場挖土採石，系爭土地地主將該地出租予一田姓男
    子，該土地上因堆滿枯木及礫石，而須整地，該田姓男子請
    綽號「猛仔」之男子處理整地事宜，「猛仔」乃找上訴人之
    雇主整地。警方到現場時，挖土機司機係在操作整地，並非
    挖土採石，此可由現場並無運載土石之貨車，且無採取之土
    石堆積，即可得證，原處分書所謂「查獲開挖土石外運」云
    云，顯非實情等語，求為判決撤銷原處分及訴願決定。
三、被上訴人則以：依據93年1月29日中埔分局偵訊筆錄，經黃
    金龍及黃志榮等2位挖土機司機指認雇主為上訴人無誤。又
    依據被上訴人93年1月29日聯合查緝會勘紀錄結論，系爭土
    地現場確有挖掘，且依據警方偵訊筆錄，挖土機司機黃金龍
    坦承有土石外運，上訴人僱用黃金龍及黃志榮2位挖土機司
    機將土石運出後再以廢土回填，上訴人雖辯稱挖起來的土石
    放在旁邊並未載走，惟現場勘查並無堆置所挖取之土石，且
    挖掘坑洞部分已另以廢棄土回填。是上訴人未經許可採取土
    石，違反土石採取法第3條規定，足堪認定，被上訴人依土
    石採取法第36條規定處罰，於法有據等語，資為抗辯。
四、原審斟酌全辯論意旨及調查證據之結果，以：觀諸上訴人、
    挖土機司機黃志榮、黃金龍之警訊筆錄、查獲本件之警員高
    昇立、吳國誠於原審審理時之證言及卷附被上訴人於查獲後
    隔日拍攝之現場照片，可知系爭從事土石採取之挖土機及司
    機不僅是上訴人所租用及雇用而來，且挖土機司機黃志榮、
    黃金龍亦是聽從上訴人之指揮監督從事挖土作業，尤其挖取
    自系爭土地之土石不但已經外運而有取用之行為，且回填之
    廢土也是上訴人主導籌措而來，足見上訴人實為負責系爭土
    石採取之行為人而為土石採取法所稱之土石採取人，並不以
    上訴人於每一階段均經參與為必要，上訴人訴稱其僅是單純
    載送挖土機司機下班，本件查獲時其並未在現場，並非土石
    採取人，且本件祇有整地而無採取土石云云，均不足採。上
    訴人雖又稱系爭土地係地主出租與田集中，嗣田集中因整地
    需要委由綽號「猛仔」之男子處理整地事宜，而「猛仔」再
    將之轉由上訴人之雇用人蔡立文處理，上訴人充其量祇是受
    雇整地云云。惟查，據證人田集中於嘉義縣警察局中埔分局
    時證稱：「地主請我幫他整地，因我沒空故請朋友（甲○○
    ）幫他整地。．．．因為甲○○有栽種植物之良土，我請他
    將該地之地上物及雜物拿掉，好讓地主能栽種植物。我沒有
    叫他將該土地上之土石搬離該地。」等語；對照證人即系爭
    土地地主徐清寶於警訊時證稱：「我不認識甲○○這個人。
    我於92年12月底有委託朋友田集中代為整地，．．，整地內
    容是把田地整平，可耕作為原則。」等情，可知無論是田集
    中或是地主徐清寶於警訊時均未提到有所謂「猛仔」之人；
    然而，田集中嗣於本院審理時卻證稱本件是徐清寶的哥哥（
    只認識人，不知姓名）交代伊整地，但伊沒有空，故轉由「
    猛仔」處理，直到整地開始後伊有看到上訴人，「猛仔」說
    他是委由上訴人處理，至現場之廢棄土應由「猛仔」處理載
    走，但有無載走及載運廢土的工資如何，伊並不清楚等語，
    觀其陳述，前後不一；尤其田集中如有委託綽號「猛仔」之
    人處理整地事宜，田集中焉有未曾於警訊時提及，且未提供
    「猛仔」之資料以供調查，是以果否有「猛仔」其人，殊值
    懷疑。又地主徐清寶於本院審理時先改稱：系爭土地是其哥
    哥徐清山借給「涂文章」放置物品，但「涂文章」整地沒有
    整好，徐清山有打電話要求他把地整好；嗣經本院提示其在
    警訊時之筆錄後，則改稱是其哥哥徐清山委託田集中整地云
    云，觀其陳述，亦與其在警訊時陳述之情節不同，加以本院
    詢之其能否聯絡上「涂文章」，則又以「涂文章」好像因案
    在身，所以農曆年後就沒有看過「涂文章」等語回應；而田
    集中於同日審理中隨即附和徐清寶之詞再度改稱是徐清山通
    知伊去整地，然伊沒有空，才叫「猛仔」處理云云；其後，
    上訴人亦隨之改稱其看過「涂文章」，他和「猛仔」合夥從
    事土木工程和建材、土方買賣，但整地當時「涂文章」沒有
    到現場云云。再對照證人蔡立文於本院審理時證稱：本件係
    與地主有關之「猛仔」打電話告知系爭土地要整地而要租用
    伊之挖土機，伊遂將整地工作交給上訴人處理，而由於「猛
    仔」都在現場指揮整地工作，所以伊認為「猛仔」與地主有
    關，但伊不清楚地主是誰，而本件工程，係由上訴人負責和
    地主接觸，並載送挖土機司機，但上訴人接觸那些人，伊並
    不清楚等語。則比對上訴人之陳述及證人田集中、徐清寶、
    蔡立文等人之證詞，其等對於本件係由何人直接向地主承攬
    從事整地工作之過程，非但陳述不一，且各自推由所謂「猛
    仔」或「涂文章」之人，衡諸常情，即便為單純之整地工作
    ，因事涉土地資源之利用，則參與其內者對各環節理當清楚
    認識，否則無以釐清個人權義，然而，上訴人及上開證人等
    就其等所稱之整地情節卻是如此迥異並模糊不清，復各推由
    所謂渠等已無法聯絡到之「猛仔」及「涂文章」等人負責，
    要與常情不符，均難採信。況無論如何，依上開證人之陳述
    ，亦均指向上訴人確有參與並居於負責系爭土石採取之地位
    一情，並無不同，是上訴人上開所訴，並無可取。是以，上
    訴人既為系爭土地之土石採取人，即應依土石採取法規定於
    取得許可後始得從事土石採取行為，然上訴人竟未為之，即
    擅為土石之採取，縱非故意亦有過失，其違反土石採取法第
    3條第1項前段規定，洵堪認定，原處分於法並無違誤，乃判
    決駁回上訴人在原審之訴。
五、上訴人上訴意旨略謂：（一）依黃志榮及黃金龍所稱，足見
    上訴人僅有僱用該二司機挖土整地之事實，而無將該所挖土
    石「運走」之事實，亦即尚無「採取」之行為（僅有採而未
    取），自與土石採取法第3條第1項及第36條之規定不符；且
    該土石即便遭運走，其是否為上訴人所授意，運送土石之卡
    車是否為上訴人所僱用，均未調查，亦未於理由內說明，則
    原判決顯有行政訴訟法第243條第2項第6款所指判決理由矛
    盾之違法。又，就上開事實，原審雖曾傳訊該二司機而未到
    庭，惟未再予傳訊，即以該二司機在警訊中之證言為判決基
    礎，惟該二司機於警訊中之證言，就上開與案情關鍵相繫之
    情節，均未有陳述而不能證明，原判決又未於理由內說明何
    以不須再予傳訊之依據，殊與行政訴訟法第133條及第136條
    之規定有違，即有同法第243條第1項及同法條第2項第6款之
    違法。（二）上訴人係為整地而回填以良質土，上訴人若為
    「採取」土石，何必另運良質土而回填，足見原判決之心證
    違背論理法則及經驗法則，而有行政訴訟法第243條第1項所
    指判決不適用法規或適用不當之違法。（三）證人黃志榮及
    黃金龍所稱三輛卡車所運走者，乃所挖起之樹頭、礫石及雜
    物等廢棄物，並非土石，否則經命將現場所挖取土石回填坑
    洞，不可能剛好可填滿挖成之坑洞，原判決就此有利於上訴
    人之證據，何以不足取，並未調查，亦未於理由說明其不足
    採之依據，殊有行政訴訟法第243條第2項第6款所指判決不
    備理由之違法。（四）上訴人僅係僱用黃志榮及黃金龍之工
    頭而非老闆，而黃志榮與黃金龍將所挖起之土石運送至卡車
    上讓卡車載走土石，是否屬僱傭契約之範圍，原判決未予調
    查認定，亦未於理由內說明其不予調查認定之依據；又上訴
    人僅係工頭，何以須負採取土石之責任，原判決於理由內亦
    未予調查認定，並說明其依據，自有行政訴訟法第243條第2
    項第6款之違法。（五）依行政訴訟法第133條及第136條之
    規定，原審或被上訴人即有調查「猛仔」其人並予傳訊之必
    要，原判決不予調查傳訊，即有行政訴訟法第243條第1項及
    第2項第6款之違法等語。
六、本院按「採取土石，應依本法取得土石採取許可。但下列情
    形，不在此限：一、採取少量土石供自用者。二、實施整地
    及工程就地取材者。三、礦業權者在礦區內採取同一礦床共
    生之土石者。四、因天災事變緊急搶修公共工程所需者。五
    、政府機關辦理重要工程所需者。」、「未經許可採取土石
    者，處新臺幣一百萬元以上五百萬元以下罰鍰，直轄市、縣
    （市）主管機關並得限期令其辦理整復及清除其設施，屆期
    仍未遵行者，按日連續處新臺幣十萬元以上一百萬元以下罰
    鍰至遵行為止，並沒入其設施或機具。必要時，得由直轄市
    、縣（市）主管機關代為整復及清除其設施；其費用，由行
    為人負擔。」分別為土石採取法第3條第1項及第36條所明定
    。本件上訴人之違法事實有上訴人、證人黃志榮、黃金龍、
    田集中等人之警訊筆錄及現場照片6張可參，原審以上開筆
    錄製作前均已告知上訴人及黃志榮、黃金龍係為渠等涉嫌盜
    採砂石案件而對之訊問，並經渠等閱覽簽名，復經原審於審
    理時提示上開筆錄予上訴人閱覽，而上訴人對各該筆錄記載
    之內容亦不爭執，上開筆錄自得作為本件認定事實之證據，
    其調查證據程序，並無不合；又原審訊問上訴人可否連絡到
    「猛仔」前來佐證?上訴人答稱：現在無法連絡上「猛仔」
    ，亦有原審94年7月6日準備程序筆錄可參，原審未予傳訊，
    與應依職權調查證據之規定，亦無違背，而原審認定上訴人
    確有參與並居於負責系爭土石採取之地位，為系爭土地之土
    石採取人，業已詳述其得心證之理由，並無上訴人所指摘之
    行政訴訟法第243條第2項第6款之違法情事；而上訴人主張
    其他各節，僅係涉及原審判決事實認定與證據取捨，原審斟
    酌全辯論意旨及調查證據之結果，依論理及經驗法則判斷事
    實，並無違背論理法則或經驗法則，又證據之取捨與當事人
    所希冀者不同，致其事實之認定亦異於該當事人之主張者，
    不得謂為原判決有違背法令之情形，自不得作為上訴本院之
    理由，況該部分業經原審一一論駁在案。綜上所述，上訴意
    旨，均無足採。上訴人仍執前詞指摘原判決違誤，求予廢棄
    ，為無理由，應予駁回。
據上論結，本件上訴為無理由，爰依行政訴訟法第255條第1項、
第98條第3項前段，判決如主文。
中　　華　　民　　國　　96　　年　　7　　 月　　19　　日
                  第四庭審判長法  官　鍾　耀　光
                              法  官  姜　仁　脩
                              法  官　王　德　麟
                              法  官　黃　清　光
                              法  官　吳　慧　娟
以  上  正  本  證  明  與  原  本  無  異
中　　華　　民　　國　　96　　年　　7　　 月　　19　　日
　　　　　　　　　　　　　　　書記官　阮　桂　芬
